ACORDAO-COMPLETO-2533785

ACÓRDÃO 913/2022 ATA 15/2022 - PLENÁRIO

VISTOS, relatados e discutidos estes autos em que se apreciam embargos de declaração opostos por Pablo Fabião Lisboa e Associação Hoc Tempore, em face do Acórdão 200/2022-TCU-Plenário,
ACORDAM os Ministros do Tribunal de Contas da União, reunidos em sessão ordinária do Plenário, com fundamento nos arts. 32, inciso II, e 34 da Lei 8.443/1992, e ante as razões expostas pelo Relator, em conhecer dos embargos de declaração para, no mérito, negar-lhes provimento.

Embargos de declaração contra acórdão que não conheceu do recurso de revisão interposto pelos embargantes.

Ministério da Justiça (extinta).

3. Interessados/Responsáveis/Recorrentes:
3.1. Interessado: Ministério da Justiça (extinta) ().
3.2. Responsáveis: Associação Hoc Tempore (07.300.325/0001-39); Pablo Fabião Lisboa (XXX.293.170-XX).
3.3. Recorrentes: Associação Hoc Tempore (07.300.325/0001-39); Pablo Fabião Lisboa (XXX.293.170-XX).

13.1. Ministros presentes: Bruno Dantas (na Presidência), Walton Alencar Rodrigues (Relator), Benjamin Zymler, Vital do Rêgo e Antonio Anastasia.
13.2. Ministros-Substitutos convocados: Augusto Sherman Cavalcanti, Marcos Bemquerer Costa e Weder de Oliveira.

PABLO FABIAO LISBOA

ASSOCIAAO HOC TEMPORE

WALTON ALENCAR RODRIGUES

Ministro Walton Alencar Rodrigues.

Tratam os autos de embargos de declaração opostos por Associação Hoc Tempore e Pablo Fabião Lisboa, em face do Acórdão 200/2022-TCU-Plenário que decidiu por não conhecer do recurso de revisão intentado, ao fundamento de que a decisão do STF no RE 636.886 não caracterizaria documento novo com eficácia sobre a prova produzida, mormente porque dizia respeito à fase de execução de título extra judicial fundado em decisão do TCU.
Em seu recurso, os embargantes pedem seja sanada "omissão acerca de que parte do voto descrito no RE 636886 foi firmado o entendimento de que a tese da prescrição somente se aplica à fase executiva".
Pedem, ainda, esclarecimento a respeito de dispositivo legal ou jurisprudencial que daria amparo ao TCU deixar de debater e aplicar matéria de ordem pública como a prescrição.
Ao fim, pleiteiam o conhecimento e o provimento dos embargos, com efeitos infringentes, seja para a suspensão da execução do título, seja para dar provimento ao recurso de revisão.
É o breve Relatório

Joana Renata de Freitas Miranda (40.636/OAB-DF) e Alexandre Melo Soares (34786/OAB-DF), representando Associação Hoc Tempore; Joana Renata de Freitas Miranda (40.636/OAB-DF) e Alexandre Melo Soares (34786/OAB-DF), representando Pablo Fabião Lisboa.

Procurador Marinus Eduardo De Vries Marsico.

EMBARGOS DE DECLARAÇÃO EM RECURSO DE REVISÃO NÃO CONHECIDO. CONHECIMENTO DOS EMBARGOS. CONSIDERAÇÕES SOBRE APRECIAÇÃO DE MATÉRIA DE ORDEM PÚBLICA EM RECURSO NÃO CONHECIDO. DESPROVIMENTO.

TOMADA DE CONTAS ESPECIAL (TCE)

Secretaria de Recursos (Serur); Secretaria de Controle Externo de Tomada de Contas Especial (SecexTCE).

Conheço dos embargos de declaração, restando atendidos os requisitos atinentes à espécie.
No mérito, não assiste razão aos embargantes.
A omissão a ser sanada em sede de embargos de declaração diz respeito a questão que deveria ser decidida no processo, mas não o foi. Eventual divergência ou discordância em relação a interpretações de decisões proferidas pelo STF não constitui omissão nem contradição apta a ser sanada pela estreita via dos embargos.   
Em que pese os embargantes defenderem a aplicação da prescrição nos moldes decidido pelo STF no RE 636.886/AL, tema 899 de repercussão geral, o prazo prescricional ali fixado se aplica apenas à fase posterior à formação do título executivo pelo TCU, conforme consta literalmente da referida decisão, cujo dispositivo reproduzo a seguir:
Vistos, relatados e discutidos estes autos, os Ministros do Supremo Tribunal Federal, em Sessão Virtual do Plenário, sob a Presidência do Senhor Ministro DIAS TOFFOLI, em conformidade com a certidão de julgamento, por unanimidade, apreciando o tema 899 da repercussão geral, acordam em negar provimento ao recurso extraordinário, mantendo-se a extinção do processo pelo reconhecimento da prescrição. Foi fixada a seguinte tese: "É prescritível a pretensão de ressarcimento ao erário fundada em decisão de Tribunal de Contas", nos termos do voto do Relator.
 A questão voltou a ser discutida na apreciação de embargos de declaração opostos ao julgamento do RE 636.886/AL. Na ocasião, o Relator, Ministro Alexandre de Moraes, assentou expressamente que "Nenhuma consideração houve acerca do prazo para constituição do título executivo, até porque esse não era o objeto da questão cuja repercussão geral foi reconhecida no Tema 899, que ficou adstrito, como sobejamente já apontado, à fase posterior à formação do título".
Resta patente, então, que os embargantes manifestam tão somente inconformismo com a adoção, pelo TCU, da interpretação que o próprio STF conferiu ao julgamento do RE 636.886/AL. 
Semelhantemente, os recorrentes demonstram inconformismo em relação à não apreciação de matéria de mérito (prescrição) , ainda que de ordem pública, em razão do não conhecimento do recurso.
Em que pese o mero inconformismo não ensejar a viabilidade dos embargos, entendo necessário tecer considerações mais aprofundadas, notadamente por se tratar de questão pouco debatida neste Tribunal.
Não merece prosperar a tese deveras temerária de que as partes podem, a qualquer momento, peticionar para discutir questões de ordem pública.
 É evidente que somente cabe apreciação, de ofício, de matéria de ordem pública, nos casos em que a questão não tenha sido ainda decidida. Afinal, pretender rediscutir ex-officio matérias já apreciadas e julgadas definitivamente beira a balbúrdia processual.
Semelhante entendimento levaria a infindáveis pedidos de apreciação de matérias já examinadas e decididas tanto no juízo a quo como no ad quem. Se o instituto da preclusão consumativa não for aplicado às matérias de ordem pública, haverá subversão completa da racionalidade do processo. 
Apenas a título exemplificativo, cito o seguinte aresto do STJ:
AGRAVO INTERNO NO AGRAVO EM RECURSO ESPECIAL. HONORÁRIOS ADVOCATÍCIOS. EQUIDADE. EXCEÇÃO. QUESTÃO PRECLUSA. NÃO PROVIMENTO.
1. A jurisprudência do Superior Tribunal de Justiça tem entendimento no sentido de que "as matérias de ordem pública estão sujeitas à preclusão pro judicato, razão pela qual não podem ser revisitadas se já foram objeto de anterior manifestação jurisdicional" (AgInt no REsp 1.756.189/SP, Rel. Ministro Paulo de Tarso Sanseverino, Terceira Turma, julgado em 8/6/2020, DJe de 12/6/2020) .
2. Agravo interno a que se nega provimento.
 (AgInt no AREsp 1720808/GO, Rel. Ministra Maria Isabel Gallotti, Quarta Turma, julgado em 03/05/2021, DJe 11/05/2021) 
Outra questão a ser considerada, para fins de apreciação de matéria de ordem pública, no âmbito do TCU, diz respeito ao conhecimento do recurso.
Existem divergências doutrinárias e jurisprudenciais quanto à possibilidade de apreciação ex-officio, em sede recursal, de matéria de ordem pública. A título de exemplo, Barbosa Moreira entende que essa possibilidade decorre da dimensão vertical do efeito devolutivo enquanto Nelson Nery Jr. entende o exame dessas questões decorre do que denomina de efeito translativo dos recursos.
A questão não é meramente teórica, uma vez que se o conhecimento de ofício das matérias de ordem pública dependesse do efeito devolutivo, se o recurso intentado não for conhecido, não haverá devolução e, consequentemente, não haveria a possibilidade de apreciação de questões de ordem pública.
Nosso sistema processual, porém, permite que, em determinadas situações previstas em lei, o órgão judicial possa pronunciar-se de ofício, independentemente de a matéria ter sido ventilada no recurso. É justamente o efeito translativo que permite ao órgão ad quem julgar fora do que foi pedido, usualmente questões de ordem pública, que devem ser conhecidas de ofício pelo juiz.
De acordo com lição de José Miguel Garcia Medina, no caso de recursos ordinários, as matérias de ordem pública são transladadas ao tribunal, que deverá conhecê-las e julgá-las ex officio, sob pena de a decisão ser omissa, cabendo, inclusive, a interposição de embargos de declaração para suprir a omissão (Medina, J. M. G. O pré-questionamento nos recursos extraordinário e especial. p. 61-2) .
Situação diversa ocorre, porém, nos recursos de natureza especial. Apesar da lei autorizar o exame de ofício das questões de ordem pública a qualquer tempo e grau de jurisdição, a doutrina e a jurisprudência reconhecem que essas disposições não se aplicam aos recursos extraordinário e especial - chamados pela doutrina de recursos excepcionais, ou extraordinários. Nesses casos, se o Tribunal a quo não tiver se manifestado sobre questão de ordem pública, a matéria somente poderá ser tratada em sede de ação rescisória, não cabendo ao STJ ou STF o exame desses pontos.
Fredie Didier Jr. e Leonardo Carneiro da Cunha ressaltam a relevância do conhecimento do recurso, nos tribunais superiores, para o adequado exame das questões de ordem pública. Nessa linha, asseveram que somente se o recurso excepcional (especial ou extraordinário) interposto tiver fundamentos suficientes para ser conhecido, poderá a Corte Superior, ao julgá-lo, conhecer, de ofício ou a requerimento da parte, de todas as matérias passíveis de serem examinadas em qualquer tempo, como as matérias de ordem pública, inclusive a prescrição e decadência (in Curso de processo civil: meios de impugnação às decisões judiciais e processos nos tribunais. 7. ed. Salvador: Jus PODIVM, 2009. p. 284. v3) . 
Nesse ponto, convém destacar que a jurisprudência em nossos tribunais superiores se firmou no sentido de que matérias de ordem pública somente são apreciadas em caso de conhecimento do recurso extraordinário ou especial, ressalvados os casos em que a matéria penal permite que, em não se conhecendo do recurso, seja possível a concessão de habeas corpus ex-officio. 
Cite-se o entendimento do saudoso Ministro Teori Zavascki, em julgado proferido pela 1ª Turma, no RE 869.534-SP, in verbis:
"Superado o juízo de admissibilidade, o recurso especial comporta efeito devolutivo amplo, já que cumprirá ao Tribunal 'julgar a causa, aplicando o direito à espécie' (art. 257 do RISTJ; Súmula 456 do STF) . Para assim proceder cabe ao órgão julgador, se necessário, enfrentar a matéria prevista no art. 267, § 3º e no art. 301, § 4º, do CPC. Em outras palavras, a devolutividade do recurso especial, em seu nível vertical, engloba o efeito translativo, consistente na possibilidade, atribuída ao órgão julgador, de conhecer de ofício as questões de ordem pública" (DJe 10/12/2007) .
Nessa linha, diversas de decisões do STJ evidenciam a impossibilidade de apreciação de matéria de ordem pública em sede de recurso que não atende aos requisitos de admissibilidade:
EMBARGOS DE DECLARAÇÃO RECEBIDOS COMO AGRAVO REGIMENTAL. FUNDAMENTOS DA DECISÃO AGRAVADA NÃO INFIRMADOS. APLICAÇÃO DA SÚMULA 182/STJ. NÃO ADMISSÃO DO RECURSO ESPECIAL. ANÁLISE DE MATÉRIA DE ORDEM PÚBLICA. IMPOSSIBILIDADE.
1. Embargos de declaração recebidos como agravo regimental em face do nítido caráter infringente das razões recursais. Aplicação dos princípios da fungibilidade e da economia processual.
2. É inviável o agravo do art. 544 do CPC que deixa de atacar especificamente os fundamentos da decisão agravada (Súmula 182/STJ) .
3. As matérias de ordem pública só podem ser apreciadas em sede de recurso especial se superado o juízo de admissibilidade do apelo nobre, situação em que se opera o efeito translativo do recurso, o que não ocorreu na hipótese. 
4. Agravo regimental a que se nega provimento.
 (EDcl no Ag 1311970 Rel. Ministro Raul Araújo, Quarta Turma, julgado em 07/05/2013, DJe 11/06/2013) 
AGRAVO INTERNO NO AGRAVO EM RECURSO ESPECIAL. PROCESSUAL CIVIL
 (CPC/2015) . AGRAVO INTERNO. APELAÇÃO CÍVEL. AÇÃO DECLARATÓRIA. RECURSO INTEMPESTIVO. IMPOSSIBILIDADE DE ANÁLISE DE MATÉRIA DE ORDEM PÚBLICA. JUÍZO DE ADMISSIBILIDADE NÃO SUPERADO. PRECEDENTES. ACÓRDÃO EM HARMONIA COM A JURISPRUDÊNCIA DO STJ. AGRAVO DESPROVIDO.
 (AgInt no AREsp 1732263/GO, Rel. Min. Paulo de Tarso Sanseverino, DJe 14/10/2021) PROCESSUAL CIVIL. AGRAVO INTERNO NO AGRAVO EM RECURSO ESPECIAL. DECISÃO QUE INADMITIU O APELO NOBRE. SÚMULAS 7 E 83 DO STJ. AUSÊNCIA DE IMPUGNAÇÃO ESPECÍFICA. MATÉRIA DE ORDEM PÚBLICA. NÃO DISPENSA O PREENCHIMENTO DOS REQUISITOS DE ADMISSIBILIDADE RECURSAIS. APLICAÇÃO DA SÚMULA 182/STJ MANTIDA. HONORÁRIOS RECURSAIS. INSTÂNCIA ORDINÁRIA FIXOU-OS NO PERCENTUAL MÁXIMO PREVISTO NO ART. 27, § 1º, DO DECRETO-LEI N. 3.365/1941. IMPOSSIBILIDADE DE ACRÉSCIMO. RECURSO PROVIDO, EM PARTE.
 (...) 
5. O exame de matéria de ordem pública, no âmbito do recurso especial, não dispensa o preenchimento dos pressupostos de admissibilidade do apelo.
 (AgInt no AREsp 1829175/RJ, Rel. Ministro Og Fernandes, Segunda Turma, julgado em 25/05/2021, DJe 09/06/2021) 
Também o STF adota esse entendimento, em matérias cíveis e administrativas, deixando de apreciar as questões de ordem pública nos casos de não conhecimento dos recursos.
EMENTA: AGRAVO REGIMENTAL EM RECURSO EXTRAORDINÁRIO COM AGRAVO. EMBARGOS DE DECLARAÇÃO INTEMPESTIVOS. INTERRUPÇÃO DO PRAZO. NÃO OCORRÊNCIA. NÃO CONHECIMENTO DO RECURSO EXTRAORDINÁRIO. PRECLUSÃO. MATÉRIA DE ORDEM PÚBLICA. PREQUESTIONAMENTO. Os embargos de declaração intempestivos não suspendem nem interrompem o prazo para a interposição do recurso extraordinário. Diante de tal circunstância, cumpre reconhecer que a interposição do recurso extraordinário ocorreu fora do prazo legal. A jurisprudência do Supremo Tribunal é firme em exigir o regular prequestionamento das questões constitucionais suscitadas no recurso extraordinário, ainda que se trate de matéria de ordem pública. Agravo regimental a que se nega provimento. (ARE 822344 AgR., Primeira Turma, Relator Min. Roberto Barroso, DJe de 09/03/2015) 
EMENTA AGRAVO REGIMENTAL NO AGRAVO DE INSTRUMENTO. RECURSO EXTRAORDINÁRIO. TEMPESTIVIDADE. DEMONSTRAÇÃO. MATÉRIA DE ORDEM PÚBLICA. PREQUESTIONAMENTO. NECESSIDADE. PRECEDENTES. 1. Compete ao agravante, no momento da interposição do agravo de instrumento, demonstrar a tempestividade do recurso extraordinário. 2. Cabe ao Supremo Tribunal Federal a decisão definitiva sobre a tempestividade dos recursos de sua competência. 3. Pacífica a jurisprudência da Corte no sentido de que, ainda que se trate de matéria de ordem pública, é necessário o seu exame na instância de origem para que se viabilize o recurso extraordinário. 4. Agravo regimental não provido.
 (AI 856947 AgR, Relator: Ministro Dias Toffoli, Primeira Turma, julgado em 05/03/2013, DJe-101 de 28/05/2013) 
Delineados os contornos efetivos que a doutrina majoritária e a jurisprudência dos tribunais superiores conferem ao exame de matéria de ordem pública nos recursos especial e extraordinário, convém traçar um paralelo com o recurso de revisão, que guarda várias semelhanças, notadamente o fato de ser também um recurso de fundamentação vinculada e restrita, destinado a corrigir situações específicas tipificadas em lei, e que pressupõe o esgotamento das vias ordinárias, com o julgamento de contas e de eventual recurso de reconsideração. 
Muito embora o Tribunal já tenha acolhido entendimento de que pode aferir, de ofício, a ocorrência de prescrição, caso o interessado a tenha arguido em sede de recurso não conhecido (Acórdão 993/2017-TCU-Plenário, Relator Ministro Augusto Nardes) , entendo que essa possibilidade somente subsiste nos recursos ordinários, como o pedido de reexame, o recurso de reconsideração e os embargos de declaração. 
Em se tratando de recursos especialíssimos, como o recurso de revisão, cujas hipóteses de cabimento são deveras exíguas, deve ser observado o mesmo tratamento que doutrina e jurisprudência conferem aos recursos excepcionais.  
Essa, a meu ver, a interpretação que melhor se perfilha ao entendimento acolhido em nossos tribunais superiores, razão pela qual decidi que, não conhecido o recurso de revisão, não cabe a apreciação das matérias de ordem pública.
Ainda que firme nessas razões, a decisão embargada examinou as alegações a respeito da prescrição, tendo concluído pela sua não ocorrência, conforme se depreende do seguinte trecho do voto proferido:
Ainda que se admitisse o exame da prescrição em recurso de revisão não conhecido, isso em nada socorreria aos recorrentes, haja vista que não se configurou prescrição alguma.
Como visto, a decisão proferida no RE 636.886 diz respeito tão somente à prescrição de ação de cobrança de título executivo extrajudicial oriundo de deliberação do Tribunal de Contas, sendo aplicável apenas à fase de execução judicial de Acórdão desta Corte, em nada atingindo o processo de TCE, em si.
Assim, continuam hígidos tanto o posicionamento fixado pelo STF, em 2008, no MS 26.210, quando foi fixada a tese da imprescritibilidade das ações de ressarcimento ao erário, quanto a Súmula TCU 282, também nesse sentido
Quanto à prescrição da pretensão punitiva, esta Corte, em incidente de uniformização de jurisprudência, adotou, com supedâneo no Código Civil, o prazo decenal, contado a partir da data do fato impugnado e interrompido pelo ato que ordenar a citação, a audiência ou a oitiva da parte (Acórdão 1441/2016-TCU-Plenário) . Considerando que os fatos examinados nesta TCE ocorreram em 2008, e a citação foi ordenada em 2015, não se verificou a ocorrência da prescrição.
Evidente, portanto, a inexistência de omissão a ser suprida por esta Corte de Contas.
Ante o exposto, voto por que o Tribunal adote o Acórdão que ora submeto à apreciação deste Colegiado.
TCU, Sala das Sessões, em 27 de abril de 2022.
WALTON ALENCAR RODRIGUES 
Relator